---
title: "<img src=\"CR-ES-Horizontal-CMYK_page-164-53.jpg\" style=\"vertical-align: top; width:50%; height: auto; \"/> <br> <br> <br> <br> <br> Situación de los ODS en los municipios de la Comunitat Valenciana "
params:
   new_subtitle: "My Title!"
subtitle: "`r params$new_subtitle`"
date: "Elaboración `r format(strptime(as.character(today()), '%Y-%m-%d'), '%d/%m/%Y')`"
output:
  prettydoc::html_pretty:
    theme: leonids
---
<style>
.cover {
    background-color: #f6f6f6;
}
</style>

```{r include=FALSE}
knitr::opts_chunk$set(echo = FALSE)
knitr::opts_chunk$set(message = FALSE)
knitr::opts_chunk$set(warning = FALSE)
knitr::opts_chunk$set(cache = FALSE)
```





```{r include=FALSE}
library(tidyverse)
library(gt)
library(htmltools)
```


```{r}
a <- read.csv('fichas.csv', 
              colClasses = c("character","character", "character",
                             "integer","character", "character", "numeric"))
# a <- a[1:100,]
b <- readxl::read_xlsx("../BasesdeDatos/Demografia/comarcasVal.xlsx")

ab <- a |> inner_join(b[ , c(1,3)], by = 'ine')

df <- ab |> 
    mutate(Total= paste('Población: ', Total, 'habitantes')) |> 
    rename(c(Indicador=name,
             Valor=value)) |> 
    mutate(Provincia= ifelse(str_sub(ine,1,2)== "03", "Alacant/Alicante",
                           ifelse(str_sub(ine,1,2)== "12", "Castelló",
                                  ifelse(str_sub(ine,1,2)== "46", "València",
                                         ine))),
           Indicador= case_match(
             Indicador,
             'ods01.PobrSev' ~ 'Tasa de Pobreza Severa (%)',
             'ods01.Pobr' ~ 'Tasa de riesgo de pobreza (%)',
             'ods01.PobrInfantil' ~ 'Tasa de pobreza infantil severa (%)',
             'ods01.Gasto_23perHab' ~ 'Gasto social municipal / hab.',
             'ods2.nivPriv' ~ 'Nivel estimado de privación severa (1-4)',
             'ods3.tasaMP' ~ 'Tasa de mortalidad prematura (‰)',
             'ods3.edadM' ~ 'Edad media de defunción (años)',
             'ods3.tasaSuic' ~ 'Tasa de muertes por suicidio (‰)',
             'ods3.tasaInf' ~ 'Tasa de muertes por infarto del miocardio (‰)',
             'ods4.tasaSec' ~ 'Tasa de completamiento segunda etapa de Educación Secundaria (%)',
             'ods4.Gasto_32perHab' ~ 'Gasto municipal en educación / hab.',
             'ods4.epdSi' ~ 'Educación para el Desarrollo en centros educativos del Municipio',
             'ods5.tasaViolSex' ~ 'Delitos contra la libertad sexual por 10.000 hab.',
             'ods5.rvi' ~ 'Participación en la Red Valenciana de Igualdad',
             'ods6.vulnerNitr' ~ 'Vulnerabilidad municipal por nitratos en las aguas (0-2)',
             'ods7.numNivRiesVulnEn' ~ 'Nivel de riesgo estimado de pobreza energética (1-4)',
             'ods8.tasaParo' ~ 'Tasa de demandantes de empleo / población (%)',
             'ods8.tasaJuv' ~ 'Tasa de demandantes de empleo menores de 25 años (%)',
             'ods10.tasa50' ~ 'Tasa de personas con ingresos inferiores al 50% de la mediana (%)',
             'ods10.gini' ~ 'Coeficiente Gini (1-100)',
             'ods10.Dep' ~ 'Tasa de dependencia (%)',
             'ods11.tasaVuln' ~ 'Tasa de vulnerabilidad urbana (%)',
             'ods11.maxPM10' ~ 'Contaminación por PM10 (días con PM10 > 40 μg/m3)',
             'ods11.despobl' ~ 'Índice de despoblación (0-1)',
             'ods12.envases.hab' ~ 'Recogida en envases domésticos (kg/hab.)',
             'ods12.papel.hab' ~ 'Recogida de papel y cartón (kg/hab.)',
             'ods12.vidrio.hab' ~ 'Recogida de vidrio (kg/hab.)',
             'ods12.ecoparque' ~ 'Presencia de ecoparques',
             'ods13.Participa' ~ 'Participa en acuerdos internacionales por el clima',
             'ods15.tasaBosque' ~ 'Tasa de superficie de bosque s/ sup. total municipio (%)',
             'ods15.espNat' ~ 'Espacios naturales protegidos en el municipio',
             'ods16.tasaCrimConv' ~ 'Delitos convencionales (sin ciberdelincuencia) / 10.000 habitantes',
             'ods16.tasaTotHom' ~ 'Homicidios e intentos de homicidio / 10.000 habitantes',
             'ods17.ciudEd' ~ 'Miembros de la Red de Ciudades Educadoras',
             'ods17.tasaCoop' ~ 'Presupuesto dedicado a Cooperacion Internacional / ingresos propios (%)'
             ),
        ODS= case_match(ODS,
                        'ods01'~'ODS 1 - Fin de la pobreza',
                        'ods2'~ 'ODS 2 - Hambre cero',
                        'ods3'~ 'ODS 3 - Salud y bienestar',
                        'ods4'~ 'ODS 4 - Educación de calidad',
                        'ods5'~ 'ODS 5 - Igualdad de género',
                        'ods6'~ 'ODS 6 - Agua limpia y saneamiento',
                        'ods7'~ 'ODS 7 - Energía asequible y no contaminante',
                        'ods8'~ 'ODS 8 - Trabajo decente y crecimiento económico',
                        'ods10'~'ODS 10 - Reducción de las desigualdades',
                        'ods11'~'ODS 11 - Ciudades y comunidades sostenibles',
                        'ods12'~'ODS 12 - Producción y consumo responsables',
                        'ods13'~'ODS 13 - Acción por el clima',
                        'ods15'~'ODS 15 - Vida de ecosistemas terrestres',
                        'ods16'~'ODS 16 - Paz, justicia e instituciones sólidas',
                        'ods17'~'ODS 17 - Alianzas para lograr los objetivos')) |>
    group_by(Indicador) |> 
    mutate(Indice = round(
           (Valor - min(Valor, na.rm = TRUE)) / 
               (max(Valor,na.rm = TRUE)-min(Valor, na.rm = TRUE)),2)) |> 
    mutate(Valor= case_when(
               Indicador== 'Educación para el Desarrollo en centros educativos del Municipio' &
                   Valor== 0~ 'No',
               Indicador== 'Educación para el Desarrollo en centros educativos del Municipio' &
                   Valor== 1~ 'Sí',
               Indicador== 'Participación en la Red Valenciana de Igualdad' & Valor== 0~ 'No',
               Indicador== 'Participación en la Red Valenciana de Igualdad' & Valor== 1~ 'Sí',
               Indicador== 'Presencia de ecoparques' & Valor== 0~ 'No',
               Indicador== 'Presencia de ecoparques' & Valor== 1~ 'Sí',
               Indicador== 'Participa en acuerdos internacionales por el clima' & Valor== 0~ 'No',
               Indicador== 'Participa en acuerdos internacionales por el clima' & Valor== 1~ 'Sí',
               Indicador== 'Miembros de la Red de Ciudades Educadoras' & Valor== 0~ 'No',
               Indicador== 'Miembros de la Red de Ciudades Educadoras' & Valor== 1~ 'Sí',
               .default = as.character(Valor))) #|> 
    # head(n=150)

df1 <- df |> filter(Ficha== v)


```

<h2>Municipio: `r unique(df1$Municipio)`</h2>
<h3>Provincia: `r unique(df1$Provincia)`</h3>
<h3>Comarca: `r unique(df1$Comarca)`</h3>
<h3>`r prettyNum(unique(df1$Total),big.mark= ".")`</h3>


### Cuadro de indicadores de ámbito municipal, <br> por Objetivos de Desarrollo Sostenible (ODS)

```{r}


df1 |> ungroup() |> 
  select(5,6,7,10) |> 
  gt(groupname_col = 'ODS', 
     rowname_col = 'ODS',
     rownames_to_stub = TRUE) |> 
  fmt_number(Valor, decimals = 1) |> 
  fmt_number(Indice, decimals = 2) |> 
  sub_missing(
    columns = everything(),
    missing_text = "---") |> 
  data_color(
    columns = Indice, 
    colors = scales::col_numeric(
      palette = c(
        "papayawhip","red2"),
             domain = c(0,.25,.50,.75,1)))

```

<style>
.button_large {
  padding: 15px 32px;
  font-size: 18px;
  color: #ffffff;
  background-color: #ff7421;
  font-weight: bold;
  border-color: #ffffff;
  border-radius: 30px;
  cursor: pointer;
	margin: 15px 0;
}

.button_large:hover {
  background-color: #FEE216;
  color: black;
}

</style>

```{r }
library(downloadthis)

df1 |> ungroup() |> 
  select(3,5,6,7,10) |>
download_this(
    output_name = "Datos ODS",
    output_extension = ".xls",
    button_label = "Descargar Excel",
    button_type = "success",
    has_icon = TRUE,
    icon = "fa fa-save",
    class= "button_large"
  )


```





